臺灣臺南地方法院民事判決　　　　　　　95年度勞訴字第28號
原 　　 告　甲○○
訴訟代理人　楊丕銘律師
被　　　告　臺南縣新化鎮農會
法定代理人　丙○○
訴訟代理人　蔡麗珠律師
　　　　　　江信賢律師
上列當事人間請求給付資遣費等事件，經本院於民國96年 8月23
日言詞辯論終結，判決如下：
    主  文
被告應給付原告新臺幣肆拾陸萬貳仟參佰柒拾陸元，及自民國九
十五年九月二十三日起至清償日止，按週年利率百分之五計算之
利息。
訴訟費用新臺幣伍仟零玖拾參元由被告負擔。
本判決得假執行；但被告如於執行標的物拍定、變賣或其他執行
程序終結前，以新臺幣肆拾陸萬貳仟參佰柒拾陸元為原告預供擔
保，得免為假執行。
    事  實
甲、原告方面：
一、聲明：
  (一)被告應給付原告新臺幣（下同）462,376元，及自民國95年9
    月23日起至清償日止，按年息百分之5計算之利息。
  (二)原告願供擔保，請准宣告假執行。
  (三)訴訟費用由被告負擔。
二、陳述：
  (一)按原告自民國75年10月 1日起受僱於被告擔任被告所附設豐
    榮里托兒所保育人員，兩造簽立臺南縣新化鎮農會村里托兒
    所保育人員僱用契約書，以上僱用契約係每年一簽從未中斷
    ，最後一次簽署日期為93年12月 8日，僱用期間自94年1月1
    日起至94年12月31日止。嗣於94年下學期，被告基於豐榮里
    托兒所招生人數不足欲解散停辦之事由，要求原告依保育人
    員僱用契約書第9條之約定自動辭職（該第9條約定為「各托
    兒所所受托兒童數、每班應保持在25名以上、否則該班予以
    解散停辦、乙方得自動辭職，並以一個月為寬緩期，不得異
    議」，以下簡稱系爭約定），原告無奈之餘，乃於94年12月
    20日依系爭約定提出辭職申請書謂「職甲○○因本班人數不
    足25 名，無法在本會托兒所繼續服務，請長官准予自95年1
    月31 日止離職」，是兩造間之勞動契約乃於95年1月31日終
    止。其後被告應托兒所家長之要求而擬繼續經營五個月俾托
    兒所家長能有因應之緩衝期，為此被告乃基於該臨時性、短
    期性之目的而與原告於95年1月3日另行簽訂臨時保育人員僱
    用契約書之定期勞動契約，其勞動契約期間自95年2月1日起
    至95年 6月30日止，惟因該臨時保育人員之月薪僅15,000元
    而幾近剝削，致原告乃於95年 1月25日提出離職書表明自95
    年3月1日起離職，然此段關於臨時保育人員僱用契約之部分
    因屬定期勞動契約致不在本件請求之範圍內而與本件判斷無
    涉。
  (二)次按，原告雖依系爭約定於94年12月20日提出辭職申請書，
    然上開約定依民法第71條或第72條規定應屬無效，蓋以雇主
    於有勞動基準法第11條第1款、第2款或第 4款規定之情形而
    欲終止勞動契約時，不但依同法第16條規定應依期預告，且
    依同法第17條規定應發給勞工資遣費。因依同法第 1條之規
    定，關於勞動基準法之規定，不但係屬勞動契約之勞動條件
    之最低標準，且雇主與勞工所訂勞動契約之勞動條件不得低
    於上開最低標準，故前揭勞動基準法之規定，乃屬民法第71
    條所稱強制禁止之規定或屬民法第72條所稱關於公序良俗之
    規定，然被告卻不法規避前揭勞動基準法第11條第1款、第2
    款或第 4款、第16條、第17條之法定最低勞動條件，竟仗恃
    其締約上之優勢地位地，故兩造間之系爭約定另牴觸上開法
    定最低勞動條件之約定，是依民法第71條或第72條規定，系
    爭約定自屬無效，另民法第247條之1第3款及第4款規定「依
    照當事人一方預定用於同類契約之條款而訂定之契約，為左
    列各款之約定，按其情形顯失公平者，該部分約定無效。…
    …三、使他方當事人拋棄權利或限制其行使權利者；四、其
    他於他方當事人有重大不利益者」，準此，系爭約定亦屬無
    效；而被告依上開無效之系爭約定強勢要求原告履行自動辭
    職之義務暨原告為履行該無效約定之義務而不得不於94年12
    月20日提出辭職申請書者，自亦屬無效，從而被告自不得主
    張本件勞動契約係由原告主動終止以規避其依勞動基準法所
    應發給原告之資遣費債務。
  (三)退而言之，原告所以於94年12月20日依系爭約定提出辭職申
    請書者，實係原告當時因受被告詐欺而誤認該約定為有效，
    始為履行該實際上無效之約定而提出，或至少係原告當時若
    知該約定為無效者即不可能為「自動辭職」之意思表示，從
    而依民法第92條、第88條規定，原告自得撤銷該「自動辭職
    」之意思表示，原告爰以本起訴狀繕本之送達對被告表示撤
    銷原告94年12月20日辭職申請書，原告94年12月20日辭職申
    請書既遭依法撤銷，則被告自不得主張本件勞動契約係由原
    告主動終止以規避其依勞動基準法所應發給原告之資遣費債
    務。
  (四)末按，被告農會之推廣股技術員兼指導員乙○○於94年12月
    19日拿著一些以前離職員工之辭職申請書範本予原告，並對
    原告表示豐榮里托兒所招生人數不足而欲解散停辦，致要求
    原告趕快照著範本寫一寫依約提出辭職，由於當日乙○○多
    次催促原告，致原告乃於翌日即94年12月20日依照乙○○所
    提供之範本書寫辭職申請書交付予乙○○，本件被告農會確
    有要求原告離職，故被告有於94年12月20日為終止契約之意
    思表示，而原告自75年10月1日起至95年1月31日止受僱於被
    告擔任托兒所保育人員，是原告在被告處繼續工作長達19年
    4月，依勞動基準法第17條規定，被告應發給原告19又1/3個
    月平均工資之資遣費，而原告在勞動契約終止前六個月之平
    均工資為23,916元（分別為95年1月19,125元、94年12月23,
    375元、94年11月25,000元、94年10月25,000元、94年9月25
    ,3 75元、94年8月25,625元，平均為23,916元），則被告自
    應依勞動基準法第11條、第16條、第17條之規定給付原告資
    遣費462,376元，原告爰起訴請求判決如訴之聲明所示。
三、證據：提出臺南縣新化鎮農會94年村里托兒所保育人員僱用
    契約、原告94年12月20日辭職申請書、臺南縣新化鎮農會95
    年村里托兒所臨時保育人員僱用契約、原告95年 1月25日離
    職書、95年 4月25日財團法人台南勞資事務基金會勞資爭議
    協調紀錄各一件，並聲請傳訊證人乙○○。
乙、被告方面：
一、聲明：
  (一)原告之訴駁回。
  (二)訴訟費用由被告負擔。
  (三)如受不利判決，願供擔保請准宣告免為假執行。
二、陳述：
  (一)兩造系爭約定係原告「得」自動辭職，並非約定原告「應」
    自動辭職，亦即離職與否，原告仍有選擇權，是該約定並無
    違反勞動基準法之任何強制規定，原告依據民法第71條主張
    該約定無效，顯屬無理。又上開約定亦與公序良俗無關，原
    告主張有違反公序良俗，依據民法第72條規定亦屬無效，顯
    有誤解。另上開約定係約定原告得自行選擇離職，並非強制
    約定其應離職，故該約定應未使原告拋棄任何權利或限制其
    行使權利，對原告亦無重大不利益，是原告主張依據民法第
    247之1條規定，該約定亦為無效，實不可採，兩造系爭約定
    並非無效，原告因受託之兒童數不足25名，在被告尚未確定
    是否予以停辦前，既自行決定離職，並於94年12月20日向被
    告提出於95年 1月31日離職之離職申請書，經被告同意後而
    合意終止契約，並非被告以勞動基準法第11條第1款、第2款
    或第 4款規定予以終止勞動契約，被告當無依據勞動基準法
    第16條、第17條規定給付預告工資及資遣費之義務。
  (二)復按民事法上所謂詐欺，係謂欲相對人陷於錯誤，故意示以
    不實之事，令其錯誤而為意思之表示（參照最高法院18年上
    字第371號判例意旨）。查兩造簽立之僱用契約第9條已明確
    約定：各托兒所受托兒童數每班應保持在25名以上，否則該
    班予以解散停辦，乙方（指原告）「得」自動辭職，並以 1
    個月為寬緩期，不得異議。原告又非不識字，對此約定之文
    義不可能有陷於錯誤之情形，且原告離職與否，擁有選擇權
    ，該條並非約定原告必須離職，係其行使選擇權之結果，豈
    能事後反悔而片面主張受詐欺，並據以者主張撤銷其自動離
    職之意思表示？故原告主張受詐欺而撤銷其離職之意思表示
    ，於法亦屬無理。
  (三)退步言之，倘原告主張其自行提出辭職係因遭詐欺，其據以
    撤銷其離職之意思表示，於法亦有理由，惟本件被告從未向
    原告為終止契約之意思表示，則兩造之勞動契約於95年 1月
    31日顯然不因原告提出辭呈表明於該日離職而終止，兩造之
    勞動契約於此時自仍應有效存在。原告一方面主張撤銷其離
    職意思表示，則兩造勞動契約仍有效存在，他方面又主張兩
    造之勞動契約已於95年1月31日終止，要求被告給付資遣費
    ，其主張顯然相互矛盾。
  (四)再者，倘原告得撤銷其提出辭職之意思表示，因被告從未向
    原告為終止契約之意思表示，兩造之勞動契約於95年 1月31
    日當不因原告提出辭呈表明於該日離職而終止。而兩造在95
    年1月3日固有簽立臨時保育人員僱用契約書，約定契約期限
    自95年2月1日起至95年6月30日止，然依據勞動基準法第9條
    第 2項之規定，應視為不定期契約，不因契約名為臨時僱用
    契約而認為屬於定期契約。兩造之勞動契約在95年 1月31日
    後既仍屬繼續存在，且為不定期契約，原告在95年 1月25日
    又提出離職書表明於同年 2月底離職（原告離職原因係因對
    外負債，常有人至托兒所討債，故為躲債才離職），並經被
    告同意而合意終止契約，被告亦無給付資遣費及預告工資之
    義務。原告一方面主張撤銷其提出於95年 1月31日離職之意
    思表示，兩造之勞動契約於95年 1月31日仍有效存在，他方
    面又主張兩造在95年 1月31日簽立之臨時保育人員僱用契約
    書係屬定期契約，不在本件判斷範圍內，與95年 1月31日前
    之勞動契約係屬不同契約要，其主張相互矛盾，委不足採。
  (五)按「勞工工作年資自受僱之日起算，適用本法前之工作年資
    ，其資遣費及退休金給與標準，依其當時應適用之法令規定
    計算；當時無法令可資適用者，依各該事業單位自訂之規定
    或勞雇雙方之協商計算之。適用本法後之工作年資，其資遣
    費及退休金給與標準，依第17條及第55條規定計算」勞動基
    準法第84條之2定有明文。依據行政院勞工委員會86年9月 1
    日（86）台勞動一字第037287號函、90年 5月18日（90）台
    勞動一字第 0022451號函、臺南縣政府95年11月27日府勞安
    字第0950248327號函，社會福利服務業（托兒所）是於87年
    7月1日始適用勞動基準法。縱原告得請求資遣費，則依據上
    開規定，原告得依據勞動基準法第17條規定請求給付之資遣
    費，應僅限於87年7月1日至95年 1月31日止之期間；至於在
    原告適用勞動基準法之前即87年7月1日之前，因無法令可資
    適用，被告附設托兒所就此又未自訂規定，兩造亦無任何之
    協商，原告對於適用勞動基準法前之資遣費，自無請求權。
    故而，原告依據勞動基準法第17條之規定，請求自75年10月
    1 日間計算至95年1月31日止之資遣費，於法顯然不合。
三、證據：提出行政院勞工委員會86年9月1日（86）台勞動 1字
    第037287號函、90年5月18日（90）台勞動一字第0022451號
    函、95年8月16日勞動1字第0950064793號函，內政部75年11
    月22日（75）台內勞字第450693號函，臺南縣新化鎮農會民
    國95年度推廣事業預算、96年8月8日新農推字第 096300072
    號函，臺南縣政府96年8月16日府勞安字第 0960176503號函
    各一件。
丙、本院依職權向行政院勞工委員會函查關於臺南縣新化鎮農會
    村里托兒所保育人員是否屬勞動基準法所認定之行業分類、
    有無勞動基準法適用等問題，經該會以95年11月27日府勞安
    字第0950248327號函覆，並向臺南縣政府函查臺南縣新化鎮
    農會附豐榮里托兒所是否向該府辦理立案登記及是否有單獨
    辦理事業登記及托兒所無辦理事業登記關於內政部函頒之事
    業登位認定原則與勞動基準法適用等問題，經該府分別以95
    年11月27日府勞安字第0950248327號及96年 5月29日府勞安
    字第0960117097號函覆。
    理  由
壹、程序方面
一、按訴狀送達後，原告不得將原訴變更或追加他訴，但擴張或
    減縮應受判決事項之聲明者，不在此限，民事訴訟法第 255
    條第1項第3款定有明文。
二、查本件原告於95年 5月29日提起本件訴訟，其聲明請求判決
    之金額為 510,208元，及起訴狀繕本送達被告之翌日起至清
    償日止，按年息百分之五計算之利息（見本院卷第12頁），
    嗣於95年9月22日言詞辯論時，將利息請求確定自95年9月23
    日起算，於96年8月2日及95年 8月23日言詞辯論期日時，就
    其請求之金額由起訴所主張之510,208元減縮為462,376元，
    核屬減縮應受判決事項之聲明（見本院卷第96及110頁），
    應予准許，合先敘明。
貳、實體方面
一、本件原告起訴主張：原告自75年10月 1日起受僱於被告擔任
    被告所附設豐榮里托兒所保育人員，於94年下學期，被告基
    於其所附設豐榮里托兒所招生人數不足致欲解散停辦之事由
    ，要求原告依臺南縣新化鎮農會村里托兒所保育人員僱用契
    約書第 9條之約定（下稱系爭約定）自動辭職，原告無奈之
    餘，乃於94年12月20日依系爭約定提出辭職，然雇主於有勞
    動基準法第11條第 1、2、4款規定之情形而欲對勞工終止勞
    動契約時，應依勞動基準法第16條規定預告，並依同法第17
    條規定發給資遣費，故系爭約定依民法第71條、第72條、第
    247條之1第3款及第4款規定應屬無效，因此被告於94年12月
    20日提出之辭職申請書亦屬無效，從而被告自不得主張本件
    勞動契約係由原告主動終止以規避其依勞動基準法所應發給
    原告之資遣費債務。又被告並於95年12月20日向原告為終止
    勞動契約之意思表示，而原告自75年10月1日起至95年1月31
    日止受僱於被告，爰依勞動基準法第11條、第17條之規定，
    請求被告給付原告資遣費462,376元等情。
二、被告則以：兩造系爭約定為原告得自動辭職，並非應自動辭
    職，亦即離職與否，原告仍有選擇權，是系爭約定並無違反
    勞動基準法之任何強制規定，亦與公序良俗無關，且未使原
    告拋棄任何權利或限制其行使權利，對原告亦無重大不利益
    ，系爭約定應為有效。而原告因受託之兒童數不足25名，在
    被告尚未確定是否予以停辦前，既自行決定離職，並於94年
    12月20日向被告提出於95年 1月31日離職之申請書，經被告
    同意後而合意終止契約，被告當無依據勞動基準法第17條規
    定給付被告資遣費之義務。另系爭約定已明確約定原告「得
    」自動辭職，原告又非不識字，對此約定之文義不可能有陷
    於錯誤之情形，不能事後反悔而片面主張受詐欺，並據以者
    主張撤銷其自動離職之意思表示。又被告從未向原告為終止
    契約之意思表示，且兩造在95年1月3日簽立臨時保育人員僱
    用契約書，約定契約期限自95年2月1日起至95年 6月30日止
    ，依據勞動基準法第9條第2項之規定，應視為不定期契約，
    原告在95年1月25日又提出離職書表明於同年2月底離職，原
    告離職原因係因對外負債，常有人至托兒所討債，故為躲債
    才離職，並經被告同意而合意終止契約，被告亦無給付資遣
    費及預告工資之義務。又依據行政院行政院勞工委員會函示
    ，托兒所是於87年7月1日始適用勞動基準法，則依據勞動基
    準法第84條之2 規定，原告得請求給付之資遣費，應僅限於
    87年7月1日至95年 1月31日止之期間，至於適用勞動基準法
    之前，因無法令可資適用，被告附設托兒所就此又未自訂規
    定，兩造亦無任何之協商，故原告對於適用勞動基準法前之
    資遣費，自無請求權等語，資為抗辯。
三、本件經本院整理及調查證據後，兩造對下列事項均無爭執（
    見本院卷第54、91頁）：
  (一)原告自75年10月1日起至95年1月31日止受僱於被告所附設之
    豐榮里托兒所擔任保育員。
  (二)兩造每年簽訂一次保育人員僱用契約。
  (三)原告94年8月至12月、95年1月之6個月平均薪資23,916元。
  (四)原告於94年12月20日出具一份離職申請書。
  (五)本件有勞動基準法之適用。
  (六)上開事實，有兩造分別提出之臺南縣新化鎮農會94年村里托
    兒所保育人員僱用契約、原告94年12月20日辭職申請書、行
    政院勞工委員會95年8月16日勞動1字第0950064793號書函及
    90年5月18日（90）台勞動一字第0022451號函、內政部75年
    11月22日（75）台內勞字第 450693號函、臺南縣政府96年8
    月16日府勞安字第0960176503號函各一件在卷可證，並經本
    院依職權向行政院勞工委員會函查關於臺南縣新化鎮農會村
    里托兒所保育人員是否屬勞動基準法所認定之行業分類、有
    無勞動基準法適用及等問題，經該會以95年11月27日府勞安
    字第0950248327號函覆，並向臺南縣政府函查臺南縣新化鎮
    農會附豐榮里托兒所是否向該府辦理立案登記及是否有單獨
    辦理事業登記及托兒所無辦理事業登記關於內政部函頒之事
    業登位認定原則與勞動基準法適用等問題，經該府分別以95
    年11月27日府勞安字第 0950248327號及臺南縣政府96年5月
    29日府勞安字第0960117097號函覆在案，並為兩造所不爭執
    ，足堪認為真正。
四、本件兩造爭執要點在於：(一)系爭僱用契約第 9條是否違反民
    法第71、72、247之1第3、4款之規定而無效？(二)原告可否主
    張94年12月20日所為離職申請書之意思表示係受詐欺或錯誤
    所為而依民法第88條、第92條之規定撤銷？(三)被告是否於94
    年12月20日為終止契約之意思表示？(四)本件是否自87年7月1
    日始有勞動基準法之適用？(五)原告可否依勞動基準法第11、
    17條之規定請求資遣費？茲分述如下：
  (一)系爭僱用契約第9條，違反民法第71條及第247條之1第3、4
    款之規定，應屬無效。
    1.按法律行為，違反強制或禁止之規定者，無效。但其規定
      並不以之為無效者，不在此限；又依照當事人一方預定用
      於同類契約之條款而訂定之契約，使他方當事人拋棄權利
      或限制其行使權利者，或其他於他方當事人有重大不利益
      者，按其情形顯失契約當事人公平者，該部分約定無效，
      民法第71條、第247條之1第3、4款分別定有明文。次按為
      規定勞動條件最低標準，保障勞工權益，加強勞雇關係，
      促進社會與經濟發展，特制定勞動基準法；雇主與勞工所
      訂勞動條件，不得低於勞動基準法所定之最低標準，此觀
      勞動基準法第1條規定即明。探求勞動基準法之立法目的
      ，無非在於勞動契約若完全依民事法律私法自治之原則，
      由契約當事人自行協商契約內容，決定彼此間之權利義務
      關係，則在通常情形下，於經濟、財富、資源各方面均處
      於優勢地位之雇主即得運用其強大之談判力量，高舉契約
      自由之旗幟，依其自身需求設計特定之契約約款，而使必
      須依賴雇主提供工作機會以換取工資維持生計之弱勢勞工
      ，難有對等協商之空間，最後將使弱勢之勞工僅存締約與
      否之自由。惟契約自由之真諦，不僅保障契約締結之自由
      ，亦包括契約內容形成之自由，而契約自由之基礎，須奠
      基於雙方對等談判之實力，以形成契約內容之合理性、妥
      當性，因此，若雙方不對等之磋商實力，致契約內容之形
      成有利益失衡之情形時，自有以誠信原則約制其法律行為
      內容之必要。申言之，勞動關係之規範，無法單從私法自
      治及契約自由之原則來檢視，而應本於勞動關係之特殊性
      ，依誠信原則審視勞動契約之內容是否公平、對等，使勞
      動條件之公平性及勞資關係之利益均足以獲得確保。
    2.次按雇主非有歇業或轉讓、虧損或業務緊縮之情事，不得
      預告勞工終止勞動契約；又雇主依勞動基準法第11條或第
      13條但書規定終止勞動契約者，同一雇主之事業單位繼續
      工作，每滿一年發給相當於一個月平均工資之資遣費，依
      前款計算之剩餘月數，或工作未滿一年者，以比例計給之
      ，未滿一個月者以一個月計，勞動基準法第11條第1、2款
      及第17條分別定有明文。是以，雇主於有勞動基準法第11
      條各款規定之情形而欲終止勞動契約時，應依同法第17條
      規定發給資遣費。即謂依勞動基準法法第 1條規定，該法
      規定係屬勞動契約之勞動條件最低標準，故雇主與勞工所
      訂勞動契約之勞動條件不得低於上開最低標準，故勞動基
      準法中有關保障勞工權益之規定乃屬民法第71條所稱強制
      禁止之規定，雇主與勞工之勞動契約所約定之勞動條件自
      不得抵觸以上規定，否則依法應屬無效。又雇主片面預先
      擬訂之勞動契約條款內容，有使勞工拋棄權利或限制其行
      使權利者，或其他於勞工有重大不利益者，按其情形顯失
      公平者，依前揭民法第247條之1規定，亦屬無效，誠無疑
      義。
    3.準此，系爭僱用契約書第 9條關於「各托兒所所受托兒童
      數、每班應保持在25名以上、否則該班予以解散停辦、乙
      方（即指勞方）得自動辭職，並以一個月為寬緩期，不得
      異議」之約定是否有效？則應依前述法律規定及誠信原則
      ，審視該自動離職條款之約定是否公平、對等，並符合勞
      動基準法所規範勞動契約之勞動條件最低標準。經查系爭
      僱用契約書第 9條，係被告依其自身需求而預先擬定之契
      約約款，而原告處於必須依賴雇主提供工作機會以換取工
      資維持生計之弱勢勞工立埸，已難有對等協商之空間。且
      參以，系爭約定既已明定「受託人數需達25名以上，否則
      該班予以解散停辦」，則應認為被告附設豐榮里托兒所，
      於受託人數未達25名時，即行歇業，已符合勞動基準法第
      11條第1、2款所訂之情況，被告自應依同法第17條之規定
      資遣原告，而非約定由原告自動辭職。至被告雖又辯稱：
      系爭約定係「乙方（指原告）得自動辭職」，非應自動辭
      職，是原告仍可自由選擇是否辭職云云，但綜觀其該約定
      之全部文義，其中「各托兒所受托兒童數每班『應』保持
      在25名以上，否則該班予以解散停辦」，「並以 1個月為
      寬緩期，不得異議」，乃均係站在資方之立場所為之片面
      強制規定，勞方根本無表示反對立場之餘地，故探求其真
      意，所謂「乙方得自動辭職」，實係要求勞方應自行離職
      之意，殆無疑義，而其之所以使用「得」自行離職之用語
      ，應僅為規避勞動基準法規定之情，益可窺見。
    4.再按行使權利，履行義務，應依誠實及信用方法，民法第
      148條第2項定有明文。而所謂誠信原則，係指一切法律關
      係，應各就其具體之情形，依正義衡平之理念加以調整，
      而求其妥適正當。勞動契約之訂立，應符合公平及誠信原
      則，若勞動契約之內容，非立基於勞工之利益而約定，且
      顯低於勞動基準法所規範勞動條件之最低標準，對於勞動
      關係之利益衡量下亦有失公平，難謂與誠信原則無違。因
      之，系爭僱用契約第 9條之約定關於「各托兒所所受托兒
      童數、每班應保持在25名以上、否則該班予以解散停辦、
      乙方（即指勞方）得自動辭職，並以一個月為寬緩期，不
      得異議。」之條款約定，已不法規避勞動基準法第11條第
      1 款、第17條之法定最低勞動條件之規定，自屬違反法律
      強制規定之行為，並與民法誠信原則之強制規定有違，則
      依民法第71條前段規定，應為無效。又系爭約定約定由被
      告片面擬定，且內容實係要求原告自動離職，使原告拋棄
      行使依勞動基準法之規定請求資遣費之權利，對於原告有
      重大不利益，依民法第247條之1第3款及第4款規定，該部
      分約定，亦屬無效。至原告另主張系爭約定違反公序良俗
      ，依民法第72條應屬無效云云，然民法第72條所謂法律行
      為有背於公共秩序或善良風俗者無效，乃指法律行為本身
      違反國家社會一般利益及道德觀念而言。本件被告雖違反
      勞動基準法，但究與國家社會一般利益無關，亦與一般道
      德觀念無涉，尚不生是否違背公序良俗問題，併予敘明。
  (二)原告於94年12月20日所為離職申請書係因錯誤所為意思表示
    ，原告得依民法第88條、第92條之規定撤銷：
    1.按意思表示之內容有錯誤，或表意人若知其事情即不為意
      思表示者，表意人得將其意思表示撤銷之，但以其錯誤或
      不知情事，非由表意人自己之過失者為限，民法第88條第
      1項定有明文。
    2.查兩造所為之系爭約定應屬違反法律強制規定之行為，且
      使原告拋棄行使依勞動基準法之規定請求資遣費之權利，
      對於原告有重大不利益，依民法第71條、第247條之1規定
      應屬無效，已如前述。又查，原告自75年10月 1日起即受
      僱於被告，迄至其提出離職申請書之94年12月20日止，已
      將近20年，而原告在被告因托兒所招生人數不足解散停辦
      之時，本得依據勞動基準法之規定受領被告給付之資遣費
      ，若非誤認系爭約定為有效，斷無於斯時提離職申請之可
      能，故原告主張其於94年12月20日當時若知該約定為無效
      者即不可能依系爭約定提出辭職申請書為「自動辭職」之
      意思表示，應屬可採。從而，原告主張依民法第88條之規
      定撤銷該「自動辭職」之錯誤意思表示，並以起訴狀繕本
      之送達（於95年 9月22日送達）對被告表示撤銷原告於94
      年12月20日之辭職申請書，依法尚無不合。
    3.至原告另主張：當時受被告詐欺而誤認系爭約定為有效，
      始為履行該實際上無效之約定致提出離職申請書等語，惟
      按民法上之詐欺，必詐欺行為人有使他人陷於錯誤之故意
      ，致該他人基於錯誤，而為不利於己之意思表示者，始足
      當之，倘詐欺行為人欠缺主觀之詐欺故意，縱該他人或不
      免為錯誤之意思表示，仍與詐欺之法定要件不合。查本件
      原告雖因誤認系爭約定為有效而為錯誤之意思表示，然被
      告所為僅係與原告為違反勞動基準法之約定，並無主觀之
      詐欺故意，與詐欺之法定要件不合，尚不生因受詐欺而得
      撤銷之問題，併予敘明。
  (三)被告應已於94年12月20日為終止契約之意思表示：
    1.按原告業已依民法第88條規定撤銷其錯誤之意思表示，迭
      如前述，其錯誤之意思表示既已撤銷，兩造之勞動契約自
      不因原告提出辭呈表明於該日離職而終止。然本件原告請
      求被告給付資遣費或預告工資，應以勞動契約已終止為前
      提要件，故判斷原告之請求有無理由，次應審究被告是否
      有為終止契約之意思表示。
    2.本件原告主張：被告農會之推廣股技術員兼指導員乙○○
      於94年12月19日拿著一些以前離職員工之辭職申請書範本
      予原告，並對原告表示豐榮里托兒所招生人數不足而欲解
      散停辦，致要求原告趕快照著範本寫一寫依約提出辭職，
      由於當日乙○○多次催促原告，致原告乃於翌日即94年12
      月20日依照乙○○所提供之範本書寫辭職申請書交付予乙
      ○○，本件被告農會確有要求原告離職，故被告有於94年
      12月20日為終止契約之意思表示等語，另原告在勞資爭議
      協調時亦為相同之主張，亦有財團法人台南勞資事務基金
      會勞資爭議協調記錄在卷可稽，被告則辯稱其從未終止兩
      造間之勞動契約等語。
    3.經查，原告聲請傳喚證人即被告農會職員乙○○到庭雖結
      證稱：「我是負責托兒所的主辦業務。」、「（問：原告
      何以簽寫離職申請書？）原告本來就有要自動離職的意願
      ，我們托兒所還沒有結束之前，原告有卡債的問題，因為
      有討債公司來向原告討債，原告要我們替她掩護，不要告
      訴家長，原告怕被法院執行扣薪，想要到她妹妹公司上班
      ，她就想要離職，原告說不會寫，我提供之前職員離職輸
      給原告看。」、「（問：原告的離職內容何以會以班級不
      足為由）內容不是我教她寫的，我拿給她參考的，也不是
      這樣寫的，是一般離職內容好像是另有工作為由。」「（
      問：離職書的樣本是你主動交給她，還是她要求的？）因
      為原告不會寫，我拿給她看，是原告主動還是我主動我忘
      記了。」、「（問：是否知道班級不足要辭職？）我知道
      。後來95年度招生的確不足。」、「（問：是否向原告提
      過招生不足要按契約離職？）原告本來就有卡債問題，怕
      被法院執行扣薪，後來又遇到招生不足，所以她就順著原
      來契約離職，原告離職的事由，我沒有跟她談過要以招生
      不足為由，她也沒有跟我講，我是看到她的辭職書才知道
      。」等語（見本院卷第111至115頁言詞辯論筆錄），依證
      人所述雖陳稱原告係自行離職，並非是被告終止勞動契約
      。然觀諸證人乙○○另證稱：「（問：後來托兒所情形如
      何？）按照預定方式在95年 6月底就結束，後來也沒有再
      復班。」、「（農會如何知道招生不足？）是原告告訴我
      ，我也有跟股長講，托兒所上課業務是由原告負責，招生
      是由農會先做發公文請當地農事小組長代為廣播，有意者
      到老師那裡報名，招生情形如何老師才知道，老師每月10
      日前交點心費進來。」、「（95年度招生不足是否告訴你
      ？在何時告訴你？）94年 9月繳的有足額25名，94年10月
      中旬原告告訴我，招生不足，實際上只有17個，不足額的
      部分是原告補費的。」、「（問：知道招生不足後，你如
      何處理？）94年12月中旬決定要結束，我們先發公文給家
      長，告知家長何時要結束，原本告知家長是 1月底要結束
      ，家長要求我們延長半年再結束。」、「（問：既然有通
      知家長要結束，當時為何沒有處理老師的部分？）之前就
      有招生不足要離職，原告自己要離職的。」等語（見同上
      筆錄），則由以上證人之證述內容可知，被告係於94年12
      月中旬即決定要結束豐榮里托兒所，並有先發公文給家長
      ，然當時卻未安排原告之後續工作，而是認為因有招生不
      足，即符合系爭約定應停辦而原告須提出辭職欴情形，足
      見當時被告主觀上即予認定原告應自行離職，才未為任何
      安排，已至為明顯。又參以，94年10月中旬其實即有招生
      不足之問題，實際上學生只有17個，不足額的部分由原告
      自行補費，原告為求保住工作，甚至不惜自掏腰包補足學
      生不足之點心費，已足見其任職之決心甚強，而原告既將
      該學期不足之 8位學生學費補足，豈有願意於94年12月20
      日自行離職之理。另參以，原告係在被告決定結束托兒所
      並發公文給家長之後（94年12月20日）才提出離職申請書
      ，而據證人乙○○亦證稱：該離職申請書係因其認為原告
      不會寫而提供給原告參考，準此可見，原告若如證人所言
      係基於個人因素而自動辭職，則原告即可在離職申請書記
      明個人事由請辭，何須因不會寫離職申請書而參考證人提
      供之樣本後填寫，況經對照原告於94年12月20日所提出之
      離職申請書上所載之離職理由即為「班級人數不足」，並
      非另有他職等個人事由，亦可印證證人當時所提供者，即
      是以系爭約定之班級人數不足為由而自行離職之離職申請
      書，並非以另有工作為由之離職申請書，亦可見證人所言
      未以「班級人數不足」為由，並提供離職申請書樣本予原
      告而要求原告依系爭約定自行離職等語，顯與事實不符，
      不足採信。再者，原告於95年1月31日前6個月之平均薪資
      為23,916元，而原告卻在95年1月3日另與被告簽立臨時保
      育人員僱用契約書，約定契約期限自95年2月1日起至95年
      6月30日止，每月僅有區區 15,000元薪資，又被告亦不負
      擔原告之勞、健保費，且托兒所延期辦理期間，兒童數需
      保持15名以上，否則即時停辦，種種勞動條件均更不利於
      原僱用契約，衡之常情，若非原告別無選擇，至愚亦不可
      能接受此等不利之勞動契約，益徵原告之所以提出離職申
      請書，顯係應被告之要求而提出，而非原告自願提出至明
      。綜參以上各情，證人乙○○所為證述，應係因其仍在被
      告農會任職，立場有所偏頗而為避重就輕迴護之詞，其所
      證不足採信。
    4.綜合上開證據及論理法則以觀，原告主張：被告農會之推
      廣股技術員兼指導員乙○○於94年12月19日，向原告表示
      豐榮里托兒所招生人數不足而欲解散停辦，要求原告提出
      辭職等語，應與事實較為接近，足堪採信。從而，證人乙
      ○○係被告農會之推廣股技術員兼指導員，並負責主辦托
      兒所業務，應認有權代表被告為意思表示，則其於94年12
      月19日向原告要求原告提出離職申請書之日期即94年12月
      20日，即應認為被告於斯時已為終止契約之意思表示。
    5.至被告另辯稱：兩造在95年1月3日另有簽立臨時保育人員
      僱用契約書，約定契約期限自95年2月1日起至95年 6月30
      日止，然依據勞動基準法第9條第2項之規定，應視為不定
      期契約，原告在95年1月25日又提出離職書表明於同年2月
      底離職，並經被告同意而合意終止契約，被告亦無給付資
      遣費及預告工資之義務云云。惟查：此段關於臨時保育人
      員僱用契約之部分，為兩造間另成立之僱用契約，係屬定
      期勞動契約，與兩造於93年12月 8日所簽訂之臺南縣新化
      鎮農會村里托兒所保育人員僱用契約書，應屬不同之契約
      ，與本件判決無關，附此敘明。
  (四)本件係自87年7月1日始有勞動基準法之適用：
    1.按「本法於左列各業適用之：一　農、林、漁、牧業。…
      …八其他經中央主管機關指定之事業。」、「本法適用於
      一切勞雇關係。但因經營型態、管理制度及工作特性等因
      素適用勞動基準法確有窒礙難行者，並經中央主管機關指
      定公告之行業或工作者，不適用之。」、「本法第三條第
      一項第八款所稱中央主管機關指定之事業及第三項所稱適
      用本法確有窒礙難行者，係指中央主管機關依中華民國行
      業標準分類之規定指定者，並得僅指定各行業中之一部分
      。」，勞動基準法第3條第1項、第3項，施行細則第4項分
      別定有明文。
    2.查關於被告附設豐榮里托兒所是否屬勞動基準法所認定之
      行業分類及有無勞動基準法之適用一節，經本院向行政院
      勞工委員會函查，而行政院勞工委員會另轉請臺南縣政府
      以95年11月27日府勞安字第0950248327號函覆稱：……內
      政部75年11月22日（75）台內勞字第450693號函釋所載：
      「事業單位適用勞動基準法之認定原則：(一)勞動基準法第
      3條及同法施行細則第3條規定之事業，其認定依中華民國
      行業標準分類規定之場所單位之主要經濟活動為其分類基
      礎，凡經濟活動之性質相同或相似者，均應歸於同一類目
      。(二)場所單位係指經濟活動之構成主體（如一家工廠、一
      個農場、一家事務所等），以備有獨自之經營簿冊或可單
      獨辦理事業登記者，以為判斷。(三)事業係屬一個場所單位
      者，如其經濟活動中有勞動基準法第 3條所列各業者，應
      適用本法。(四)事業具有二個以上場所單位者，應依左列原
      則認定之：……(2)各場所單位，從事之經濟活動不相同者
      ，應分別依第 3項原則認定；惟為便於事業之管理，凡其
      數個場所單位中有部分應適用本法者，其他場所單位，得
      適用本法。……」；另內政部76年2月7日（76）台內勞字
      第470454號函釋：「該認定原則(二)所稱「備有獨立之經營
      簿冊」係指備有經稅捐機關驗印之會計簿冊而言。至所謂
      「可單獨辦理事業登記」係涵蓋所有可單獨辦理之各種事
      業登記，且不問其實際已否辦理登記，事業單位如未備有
      上開簿冊事業登記，則另依事實認定之。上開認定原則，
      新化鎮公所附設托兒所係屬一個場所單位，其主要經濟活
      動依中華民國行業標準分類（85年12月第六次修訂版）為
      社會福利服務業，業經行政院勞工委員會86年9月1日（86
      ）台勞動1字第037287號公告，指定自民國87年7月1日起
      適用勞動基準法；另該會87年7月30日（87）台勞動1字第
      032588號函釋略以：「凡由適用勞動基準法事業所僱用之
      勞工，應有該法之適用，與僱用該勞工之經費來源無關。
      」等語（見本院卷第42頁、第43頁）。
    3.本院復依職權先後向臺南縣政府函查：(一)臺南縣新化鎮農
      會附豐榮里托兒所是否向該府辦理立案登記；(二)托兒所無
      辦理事業登記關於內政部函頒之事業登位認定原則與勞動
      基準法適用等問題，經該府分別以95年11月20日府社福字
      第0950241621號函覆稱：該托兒所係源自44年「世糧方案
      」之農忙托兒所，其存在有其歷史淵源，法無規定應比照
      私立托兒所另向該府辦理立案登記，又因托兒所屬兒童福
      利機構並非營利事業單位，依法無需辦理事業登記等語（
      見本院卷第40頁）及以96年5月29日府勞安字第096011709
      7 號函覆略稱：農會附設之托兒所，屬「可單獨辦理私立
      托兒所設立登記之」之場所單位。依「事業單位適用勞基
      法之認定原則」四之(三)規定，事業之總管理或分支管理部
      門，如自成個別場所單位者，依第三項原則認定之；若非
      屬個別場所單位者，其所屬場所單位之經濟活動分類，應
      依其所轄場所單位中，有本法適用範圍者，該等部門即應
      適用。查農會附設村里托兒所如未經辦理事業登記，為農
      業之分支管理部門，其經濟活動為福利服務機構，依上開
      規定仍屬勞基法適用範圍。
    4.綜上所述，被告附設豐榮里托兒所雖未單獨辦理登記，但
      為「可單獨辦理事業登記」之場所，仍不失為一場所單位
      ，其經濟活動為勞動基準法適用範圍，參酌上揭函釋意旨
      ，應有勞動基準法之適用，殆無疑義，而兩造對於本件有
      勞動基準法之適用一節亦無爭執，其所爭執者為係自何時
      起始有勞動基準法之適用，經審認前揭勞動基準法第 3條
      第1項、第3項、施行細則第 4條之規定，事業單位如屬於
      同條第1款至第7款所列各行業，自勞動基準公布施行日（
      73年 7月30日起），即有勞動基準法之適用；如屬於同條
      第 8款中央主管機關及行政院勞工委員會指定之事業，則
      應自行政院勞工委員會公告指定適用之日起，始有勞動基
      準法之適用，亦即事業單位自何時起適用勞動基準法，尚
      須視其經濟活動屬於中華民國行業標準分類之何行業，是
      否為勞動基準法第 3條所列之行業而定，並非一經認定為
      一場所單位，不論其行業別是否為勞動基準法第 3條所列
      之行業，即當然自勞動基準法於73年 7月30日公布施行起
      ，即有勞動基準法之適用。又依原告提出之臺南縣政府96
      年 8月16日府勞安字第0960176503號函釋：事業單位是否
      適用勞基法係以其行業分類認定之，新化鎮農會附設托兒
      所之主要經濟活動依中華民國行業標準分類（85年12月第
      六次修訂版）為社會福利服務業，依行政院勞工委員會86
      年 9月1日（86）台勞動1字第037287號公告、（90）台勞
      動一字第00224 51號函示，托兒所係於87年7月1日始適用
      勞動基準法，準此，被告附設豐榮里托兒所應自87年7月1
      日始適用勞動基準法，而本件原告為被告所僱用之托兒所
      保育工作人員，為兩造所不爭執，因此，兩造間之勞動契
      約關係，應自87年7月1日起適用勞動基準法，應堪認定。
  (五)原告可依勞動基準法第11、17條之規定請求資遣費：
    1.按雇主依勞動基準法第11條各款終止勞動契約者，對於繼
      續工作一定期間之勞工，每滿1年，應發給相當1個月平均
      工資之資遣費，剩餘之月數，以比例計給之，未滿 1個月
      者以 1個月計，勞動基準法第17條定有明文。查兩造間之
      勞動契約關係，既有勞動基準法之適用，又被告係因歇業
      而終止兩造間之勞動契約，核屬勞動基準法第11第 1款或
      第 2款所規定之雇主終止勞動契約之情形，則原告自得依
      據上開規定，請求被告給付資遣費。
    2.查被告托兒所係自87年7月1日起適用勞動基準法之行業，
      已如前述，則原告自75年10月1日起至87年6月30日止之服
      務年資，應依勞動基準法第17條計算其資遣費，應無疑義
      。
    3.至原告87年7月1日起至95年 1月31日止之年資部分，其計
      算資遣費之標準應為何？本院查：
      (1)依據勞動基準法第84條之2 規定，於適用勞動基準法前
        之工作年資，其資遣費之給與標準，依其當時應適用之
        法令規定計算，當時無法令可資適用者，依各該事業單
        位自訂之規定或勞雇雙方之協商計算之，適用勞動基準
        法後之工作年資，其資遣費給與標準，則依據勞動基準
        法第17條規定辦理。
      (2)查被告於適用勞動基準法前，並無相關之資遣費計算法
        令規定，亦無自訂之規定，兩造亦無任何協商等情，業
        據被告陳明在卷（見原告95年9月22日民事答辯狀第6頁
        ，本院卷第18頁）。
      (3)按由當事人自行協商契約內容，決定彼此間之權利義務
        關係，則在通常情形下，於經濟、財富、資源各方面均
        處於優勢地位之雇主即得運用其強大之談判力量，而必
        須依賴雇主提供工作機會以換取工資維持生計之弱勢勞
        工，難有對等協商之空間，是優勢雇主及弱勢勞工雙方
        不對等之磋商實力，必形成有利益失衡之情形。準此，
        觀諸被告片面強勢要求原告自行離職以規避資遣費給付
        之態度，兩造就資遣費之給與，顯無協商之可能，是以
        ，本院審酌勞動基準法之規定，係為規定勞動條件最低
        標準，且為保障勞工權益，加強勞雇關係而定，又雇主
        與勞工所訂勞動條件，不得低於本法所定之最低標準（
        見勞動基準法第 1條），顯見勞動基準法乃勞動條件之
        最低規範，除其他法令有所特別規定外，應以勞動基準
        法為最基本之適用規範，是認原告於適用勞動基準法前
        （即75年10月1日起至87年6月30日）之工作年資，其資
        遣費之給與標準，應類推適用現行勞動基準法之規定，
        以兼顧勞工與雇主權益之保護，否則倘雇主不願與勞工
        協商，則一律認為勞工不得請求資遣費，則勞工是否得
        請求資遣費，豈非全然取決於雇主之態度，對勞工而言
        顯失公平，亦有違保障勞工權益之基本精神。
    4.依上所陳，原告之工作年資，應自其受雇被告之日即75年
      10月1日起迄至95年1月31日勞動契約終止，工作年資共19
      年又 4個月，依據類推適用及直接適用勞動基準法第17條
      之計算標準，原告請求給付資遣費之工作年資，應以19又
      1/3年計算，被告自應給付相當於19又1/3個月平均工資之
      資遣費予原告，又被告並不爭執原告於勞動契約終止，前
      6個月之平均薪資為23,916元（分別為95年1月19,125元、
      94年12月23,375元、94年11月25,000元、94年10月25,000
      元、94年9月25,375元、94年8月25,625元，平均為23,916
      元），則依此計算，被告自應給付原告資遣費合計為462,
      376元（計算式：23,91619又1/3）。
五、綜上所述，本件原告主張其自75年10月 1日進入被告農會附
    設之豐榮里托兒所服務，嗣被告於95年 1月31日欲解散停辦
    而終止兩造間之勞動契約，而請求被告給付資遣費為可採，
    被告所辯各節，經查均非可取。從而，原告依勞動基準法第
    11條、第17條之規定，訴請被告給付 462,376元，及自起訴
    狀繕本送達被告之翌日即95年9月23日（見95年度補字第129
    號卷第5頁）起至清償日止，按週年利率百分之5計算之利息
    ，為有理由，應予准許。
六、本判決所命被告給付之金額未逾500, 000元，依民事訴訟法
    第389條第1項第 5款之規定，應依職權宣告假執行，是原告
    陳明願供擔保請准為假執行之宣告，即無必要。又被告陳明
    願供擔保請准宣告免為假執行，核無不合，爰酌定相當之擔
    保金額，併為免為假執行之宣告。
七、末按法院為終局判決時，應依職權為訴訟費用之裁判，民事
    訴訟法第87條第 1項定有明文。查本件原告請求之金額原為
    510,208元減縮為462,376元，是其訴訟費即裁判費原繳5,62
    0元，減縮聲明金額後，經核為裁判費應為5,093元，本院爰
    依職權確定上開訴訟費用由被告連帶負擔。
八、結論：本件原告之訴為有理由，依民事訴訟法第87條第 1項
    、第78條、第389條第1項第5款、第392條第2、3項，判決如
    主文。
中　　華　　民　　國　　96　　年　　 9　　月　   6    日
                  民事第三庭    法　官　蔡美美
以上正本係照原本作成
如對本判決上訴，須於判決送達後20日內向本院提出上訴狀
中　　華　　民　　國　　96　　年　　9　 　月　　6  　日
                                書記官　彭建山
